【裁判字號】    89,訴,389
【裁判日期】    890728
【裁判案由】    返還代墊款
【裁判全文】
臺灣板橋地方法院民事判決  八十九年度訴字第三八九號
    原      告  乙○○
    訴訟代理人  丙○○
    被      告  丁○○
    訴訟代理人  甲  ○
右當事人間返還代墊款事件，本院判決如左：
    主    文
被告應給付原告新台幣壹佰貳拾玖萬玖仟壹佰玖拾元，及自民國八十九年四月十九
日起至清償日止，按週年利率百分之五計算之利息。
訴訟費用由被告負擔。
    事    實
甲、原告方面：
一、聲明：求為判決如主文所示。
二、陳述：
  (一)緣被告於民國八十年七月十日，向台北區中小企業銀行借款新台幣（下同）三百
    萬元，約定自八十年七月十二日起至九十年七月十二日止分期攤還本息，並由原
    告之被繼承人李正雄為連帶保證人，及提供台北區中小企業銀行正義分行ＥＸ八
    七六四一三號面額二百萬元之定期存單為被告借款之擔保。惟被告自八十六年六
    月十二日起即未按期繳款，台北區中小企業銀行正義分行乃於八十七年一月二十
    三日以三重郵政第二十支郵局第三十九號存證信函，通知以李正雄提供設質之二
    百萬元定期存單抵銷被告所負欠之借款債務。故由李正雄以連帶保證人之地位清
    償上開借款本金、利息及違約金共計一百二十九萬九千一百九十三元。因此，於
    清償之範圍內，台北區中小企業銀行對被告之債權移轉予李正雄。
  (二)又查李正雄於八十六年三月九日死亡，因其未婚，且無子女，依法由原告及訴外
    人潘李雲英共同繼承其遺產，而原告與潘李雲英於八十七年九月九日協議分割遺
    產，由原告承受李正雄之債權債務，故本件債權係由原告繼承。惟經向被告追討
    ，被告均置之不理，為此提起本件訴訟。
  (三)對被告抗辯所為之陳述：
    如果被告不知情，原告之被繼承人李正雄焉有可能為其保證人，而且會有定期存
    單遭銀行主張抵銷扣款。
三、證據：提出借據、存證信函、定期存款單、轉帳收入傳票、戶籍謄本、協議書各
    一份（均為影本）、放款繳息還本收入傳票影本二紙、繼承系統表一紙等件為證
    。
乙、被告方面：
    被告未於最後言詞辯論期日到場，據其前言詞辯論期日到場所為聲明陳述如左：
一、聲明：求為判決駁回原告之訴。
二、陳述：
    被告確實有以房屋向銀行抵押貸款共一千四百萬元，其中一千一百萬元是逐月繳
    息，三百萬元是分十年繳款，並由被告之配偶為連帶保證人，貸款確實未還清，
    但被告並不認識李正雄，亦不知李正雄為連帶保證人。原告所提借據上，被告與
    被告配偶之簽名是真正的，被告是因為時機不好所以繳不出貸款，惟並不知道是
    何人代為繳清貸款，且被告之房屋已遭法院拍賣。李正雄雖有幫被告繳清貸款，
    但被告認為系爭借款關係是存在被告與銀行間，故被告借款應該還給銀行，而不
    應還給保證人。
丙、本院依職權向台北國際商業銀行（原為台北區中小企業銀行）函查系爭被告向該
    行之借款，該行是否已全部受償？又該行是否有以連帶保證人李正雄於該行之定
    期存款抵銷上開債務？如有，其定期存款之帳號、抵銷之日期及金額分別為何？
    理    由
一、本件被告經合法通知，未於最後言詞辯論期日到場，核無民事訴訟法第三百八十
    六條所列各款情形，爰依原告之聲請，由其一造辯論而為判決。
二、原告主張：被告於八十年七月十日，向台北區中小企業銀行借款三百萬元，約定
    自八十年七月十二日起至九十年七月十二日止分期攤還本息，並由原告之被繼承
    人李正雄為連帶保證人，及提供台北區中小企業銀行正義分行ＥＸ八七六四一三
    號面額二百萬元之定期存單為被告借款之擔保。惟被告自八十六年六月十二日起
    即未按期繳款，台北區中小企業銀行正義分行乃於八十七年一月二十三日以三重
    郵政第二十支郵局第三十九號存證信函，通知以李正雄提供設質之三百萬元定期
    存單抵銷被告所負欠之借款債務。故由李正雄以連帶保證人之地位清償上開借款
    本金、利息及違約金共計一百二十九萬九千一百九十三元，因此，於清償之範圍
    內，台北區中小企業銀行對被告之債權移轉予李正雄。而李正雄於八十六年三月
    九日死亡，因其未婚，且無子女，依法由原告及訴外人潘李雲英共同繼承其遺產
    ，而原告與潘李雲英於八十七年九月九日協議分割遺產，由原告承受李正雄之債
    權債務，故本件債權係由原告繼承。惟經向被告追討，被告均置之不理，為此提
    起本訴，求為判決被告應給付原告一百二十九萬九千一百九十三元，及自起訴狀
    繕本送達翌日，即八十九年四月十九日起至清償日止，按週年利率百分之五計算
    之利息等語。被告則以：其確實有以房屋向銀行抵押貸款共一千四百萬元，其中
    一千一百萬元是逐月繳息，三百萬元是分十年繳款，並由被告之配偶為連帶保證
    人，貸款確實未還清，但被告並不認識李正雄，亦不知李正雄為連帶保證人，李
    正雄雖有幫被告繳清貸款，但被告認為系爭借款關係是存在被告與銀行間，故被
    告借款應該還給銀行，而不應還給保證人云云，資為抗辯。
三、原告主張：被告於八十年七月十日，向台北區中小企業銀行借款三百萬元，約定
    分期攤還本息，並由原告之被繼承人李正雄為連帶保證人，及提供台北區中小企
    業銀行正義分行ＥＸ八七六四一三號面額二百萬元之定期存單為被告借款之擔保
    。惟被告自八十六年六月十二日起即未按期繳款，經台北區中小企業銀行以李正
    雄提供設質之三百萬元定期存單抵銷被告所負欠之借款債務之本金、利息及違約
    金共計一百二十九萬九千一百九十三元，而李正雄於八十六年三月九日死亡，原
    告及潘李雲英為其全體繼承人，而原告與潘李雲英於八十七年九月九日協議分割
    李正雄遺產，由原告承受李正雄之債權債務，故本件債權係由原告繼承之事實，
    業據提出被告不爭執其真正之借據、存證信函、定期存款單、轉帳收入傳票、戶
    籍謄本、協議書、放款繳息還本收入傳票等件為證。且經本院向台北國際商業銀
    行（原為台北區中小企業銀行）函查被告系爭貸款是否已全部受償，及該行是否
    有以連帶保證人李正雄於該行之定期存款抵銷系爭債務之結果：系爭貸款係由被
    告以李正雄等三人為連帶保證人，並由李正雄提供存單設質擔保前開債務，被告
    只繳息至八十六年六月，據該行與連帶保證人等約定之款項，於八十七年一月二
    十三日將李正雄（定期帳號0000000000000）設質於該行存單（金
    額二百萬元，存單號碼：ＥＸ八七六四一三號）行使抵銷被告於該行借款（本金
    一百二十二萬五千元、利息六萬七千八百零八元、違約金六千三百八十五元，合
    計抵銷一百二十九萬九千一百九十三元），存單餘本金七十萬零八百零七元，及
    利息三萬二千四百五十元，分別轉入李正雄於該行活期儲蓄帳戶（000000
    0000000），有該行八十九年五月十日（○八九）北商銀正發字第一○四
    號函附卷可稽。另原告及潘李雲英為李正雄之繼承人，李正雄於八十六年三月九
    日死亡，亦經原告提出戶籍本為證。再依原告提出其與潘李雲英於八十七年九月
    九日簽立之協議書，約明系爭李正雄於台北區中小企業銀行正義分行之定期存款
    歸原告所有，是原告之主張堪信為真實。被告雖自認其有向台北區中小企業銀行
    貸款，且未還清，及其未清償之貸款本息、違約金係由李正雄代為清償之事實，
    惟辯稱：其並不認識李正雄，亦不知李正雄為其貸款之保證人，且借貸契約係存
    於其與銀行間，與李正雄無涉，故其對原告無給付之義務云云。
四、按「稱保證者，謂當事人約定，一方於他方之債務人不履行債務時，由其代負履
    行責任之契約。」故保證契約乃存在於債權人及保證人間，並不以經債務人同意
    為必要，是本件縱被告不知原告之被繼承人李正雄為其對台北區中小企業銀行之
    系爭借款債務之連帶保證人，仍無礙於李正雄與台北區中小企業銀行間保證契約
    之有效成立。又連帶保證之所謂「連帶」，係指保證人與主債務人對於債權人各
    負全部給付義務之責任而言，此就民法第二百七十二條第一項規定連帶債務之文
    義參照觀之甚明，故就其與債權人關係言，與普通保證截然有異，惟就其與主債
    務人之關係，則仍不失為保證之一種，非無民法第七百四十九條之適用，是連帶
    保證人向債權人為清償後，債權人對主債務人之債權，於其清償之限度內，仍移
    轉予連帶保證人，其自得於其清償之限度內，向主債務人全部求償（司法院（
    ）廳民一字第○三七三號函參照）。因此，本件被告之債權人台北區中小企業銀
    行既已以李正雄於該行之定期存款抵償被告之貸款本息及違約金一百二十九萬九
    千一百九十三元，而原告為李正雄之繼承人，於李正雄死亡後，繼承其系爭保證
    債務，則其於台北區中小企業銀行上開抵償之限度內，向被告求償，自無不合。
    被告辯稱借貸契約存於其與台北區中小企業銀行間，與李正雄無涉，故原告無權
    向被告請求給付云云，自屬無據。
五、從而，原告依八十八年四月二十一日修正，八十九年五月五日施行前之民法第七
    百四十九條保證人求償之法律關係，請求被告給付一百二十九萬九千一百九十三
    元，及自起訴狀繕本送達被告之翌日，即八十九年四月十九日起至清償日止，按
    週年利率百分之五計算之利息，核無不合，應予准許。
六、據上論結，本件原告之訴為有理由，依民事訴訟法第三百八十五條第一項前段、
    第七十八條，判決如主文。
中      華      民      國    八十九    年      七      月    二十八    日
                                臺灣板橋地方法院民事第二庭
~B法  官  黃信樺
右正本證明與原本無異。
如不服本判決，應於判決送達後廿日內向本院提出上訴狀。
中      華      民      國    八十九    年      七      月    二十八    日
~B書記官  王波君


司法院資訊處製作；財團法人民間司法改革基金會備份。
